【裁判字號】    92,上,283
【裁判日期】    920521
【裁判案由】    清償債務
【裁判全文】
臺灣高等法院民事判決                              九十二年度上字第二八三號
    上  訴  人  甲○○
    訴訟代理人  任  兵律師
    複  代理人  孫冬生律師
    被  上訴人  台北銀行股份有限公司
    法定代理人  林基源
    訴訟代理人  李可文
                王慧如
右當事人間請求清償債務事件，上訴人對於中華民國九十二年二月十三日臺灣臺北地
方法院八十九年度訴字第三一一六號第一審判決提起上訴，本院判決如左：
    主      文
上訴駁回。
第二審訴訟費用由上訴人負擔。
    事      實
甲、上訴人方面：
壹、聲明：求為判決
（一）原判決廢棄。
（二）駁回被上訴人在第一審之訴。
貳、陳述：除與原判決記載相同部分，茲引用之外，並補稱：
（一）上訴人否認曾為訴外人耀鵬國際股份有限公司（下稱耀鵬公司）之保證人，對
      被上訴人所提出保證書上之簽名，否認真正。
（二）上訴人否認在台灣中小企業銀行（下稱中小企銀）留有印鑑卡，鑑定機關國防
      部憲兵司令部，依據上訴人否認為真正之印鑑卡加以鑑定，其鑑定結果自不足
      採。
參、證據：除援用第一審所提證據外，補提上訴人以前書寫之文書共十五紙，及聲請
    向法務部調查局就上訴人所書寫之文書及被上訴人提出之保證書上訴人之簽名，
    鑑定是否相符。
乙、被上訴人方面：
壹、聲明：駁回上訴。
貳、陳述：除與原判決記載相同部分，茲引用之外，並補稱：
    本件有關筆跡的部分業經鑑定明確，故無再為鑑定之必要，上訴人若要再鑑定，
    應提出事發時之筆跡以為鑑定。
    理      由
一、被上訴人起訴主張：訴外人耀鵬公司邀同上訴人為連帶保證人，於八十七年九月
    十九日與被上訴人簽訂額度為美金四十三萬元（或等值其他外幣）之進口融資及
    委任承兌契約一紙，約定訴外人耀鵬公司自八十七年九月十九日起至八十八年九
    月十九日止，得分別檢具開發信用狀申請書及有關文件向被上訴人申請循環授信
    ，並以開發信用狀申請書為向其申請墊款之憑證，立約人並承認每筆國外銀行押
    匯扣（墊）款金額與存入保證金餘額之差額為其墊款金額（契約第一條），依本
    契約所申請之墊款，其清償期限不得超過國外銀行付款日或押匯日起一百八十天
    ，並以每筆遠期信用狀項下匯票到期日或其通知之到期日為清償日（契約第二條
    ），利息以國外銀行付款日或押匯日或其墊款日為起息日，動支美金時，利息依
    起息日其所訂美金貸款利率減碼年息百分之０．五固定計息；動支其他外幣時，
    按起息日其所訂各該外幣貸款利率固定計算，本借款改貸新台幣時，其利息各改
    按新台幣借款當日其所訂基本放款利率加碼年息百分之０．四五機動計息，借款
    本息如有一部遲延，其全部債務均視為到期，並自遲延日起，改按當時其訂定之
    外幣貸款利率與中央銀行短期融通利率孰高計算遲延利息，但不得低於原貸款利
    率加碼年息百分之一，並繳納違約金（契約第五條第三款）。本息遲延違約金逾
    期在六個月以內部分按未還本金餘額照上開利率百分之十加付，逾期超過六個月
    部分照上項標準加倍計付。另約定如有任何一筆墊款已屆清償期而未獲清償，即
    喪失期限利益，全部債務應視為到期（契約第九條）。嗣後耀鵬公司依據上開契
    約陸續向被上訴人申請開發國外遠期信用狀十筆，經被上訴人分別墊付日幣及美
    金詳如判決附表二所示之款項，共計美金三萬三千三百二十七元九分、日幣八百
    五十八萬四千二百四十六元八角。詎上開附表編號二（一）、（二）、（四）筆
    之外幣墊款分別於八十八年十一月二十四日、八十八年十二月八日及八十九年一
    月一日到期後，訴外人耀鵬公司均未依約清償，經催告耀鵬公司及上訴人應於八
    十九年一月十八日前依約清償未果，則其餘各筆墊款及借款均已依進口融資及委
    任承兌契約第九條第一、二款及約定書第六條之約定，視為全部屆清償期，並依
    同契約第十四條之約定，耀鵬公司未依約定期限清償，或有其他違約情事，致喪
    失期限利益時，其得逕行於任何時日、將欠款折換為新台幣借款，該公司對前開
    折換日期、匯率數額及利率等均無異議，因此，乃於八十九年三月九日將上開外
    幣墊款以一美元折換新台幣三０．八一元，一日幣折換新台幣０．二八九七元之
    匯率，全部折換為新台幣借款，共計三百五十一萬三千六百六十五元，詳如附表
    二所示。上訴人為上開債務之連帶保證人，依法應負連帶清償責任，爰請求判決
    如原審之聲明等語。
二、上訴人則以：伊未向被上訴人借款，也未曾擔任訴外人耀鵬公司向被上訴人借款
    之保證人，被上訴人對此應負舉證之責任；又被上訴人所提出之保證書三張、進
    口融資及委任承兌契約，均經伊否認簽名之真正，且經送請鑑定亦皆無結果。又
    伊未曾在台灣中小企業銀行開戶，否認該銀行之印鑑卡上簽名為真正，即被上訴
    人所提之簽名均為假證明，其鑑定結果自無足採等語，資為抗辯。
三、被上訴人主張之事實，業據其提出進口融資及委任承兌契約、約定書、保證書、
    催告函、甲○○印鑑卡各一紙、開發信用狀申請書、擔保提貨申請書及墊款傳票
    、結匯計算書各十件（均影本）為證（見臺灣士林地方法院八十九年度訴字第六
    ○二號卷第十四頁至第五十頁）。惟上訴人否認有為耀鵬公司擔任連帶保證人，
    並以前開情詞置辯。是本件兩造之爭執點即在於：上訴人是否為系爭融資墊款之
    連帶保證人？即應審究該保證書上上訴人之簽名及印章是否真正？
四、經查：
（一）按在金融機構開立存款帳戶，除政府機關或公私法人或商號以外，因須於開戶
      申請書及印鑑卡上簽名，故應由本人親自辦理，並於印鑑卡上蓋用印鑑章後，
      始得開戶，以免淪為犯罪者逃避法律管制之漏洞，此為現行金融機構開戶之一
      般程序，為週知之事實，毋庸舉證。上訴人於原審審理時自陳曾於中小企銀台
      北分行開立活期儲蓄存款帳戶（見原審卷第九十九頁）。經原審法院函請該行
      檢送上訴人於八十一年三月七日開戶所留存之印鑑卡一份，其上確有上訴人之
      簽名及蓋章。雖上訴人否認其上之簽名為其筆跡，辯稱不一定是其自己去的云
      云。惟揆諸前開說明，如非上訴人親自辦理，並於印鑑卡上簽名，並留存印鑑
      章，金融機構應不可能接受其開戶申請，故上訴人空言否認該印鑑卡上簽名之
      真正，顯無足採。且該印鑑卡係八十一年三月間所留存者，衡情，自為上訴人
      在未為本件保證前所書寫者，當為其平日之書寫習慣，自較為可採信，從而，
      應足認該中小企銀台北分行檢送之上訴人開戶所留存之印鑑卡上簽名為上訴人
      之真正簽名。
（二）經原審法院將被上訴人所提出有上訴人簽名之保證書三張、進口融資及委任承
      兌契約一件、上訴人當庭書寫之簽名及中小企銀之印鑑卡，送請國防部憲兵司
      令部刑事鑑識中心鑑定其上「甲○○」之簽名是否相符。經國防部憲兵司令部
      刑事鑑識中心依初步觀察法及精密比對法鑑驗後，鑑驗結果載明：「一、送鑑
      三張台北銀行股份有限公司保證書上「甲○○」簽名字跡與臺灣中小企業銀行
      印鑑卡上「甲○○」簽名字跡間個性、慣性及特徵均相符。」等語，有國防部
      憲兵司令部刑事鑑識中心九十一年十月十八日（91）綱得字第一四○四八號鑑
      定通知書在卷可稽（見原審卷第一一二頁），足證被上訴人提出系爭保證書上
      「甲○○」應為上訴人所親自簽名者，上訴人否認該簽名為其所簽者云云，與
      上開鑑定結果不符，自無可採。雖上開鑑驗結果又載：「二、送鑑甲○○7.
      日當庭書寫字跡及平日書寫字跡署名字跡均潦草，與系爭資料差異過大；‧
      ‧‧，故無法進行比對」等語，惟該部分顯係因上訴人於當庭書寫時刻意書寫
      潦草，致無法進行比對，並非否認系爭保證書上上訴人簽名為真正，自亦無從
      採為對上訴人有利之認定依據。
（三）原審曾依上訴人之聲請，就被上訴人提出之保證書、進口融資及委任承兌契約
      及上訴人當庭書寫之文字，函請法務部調查局進行鑑定，惟依法務部調查局九
      十年二月五日（九十）陸（二）字第９０００３２０７號函、九十年四月九日
      字第０９１００３０５２６０號函（見原審卷第六十七頁、第一○四頁、第一
      ○八頁），以無上訴人平日書寫之「甲○○」相關字跡為由（另送鑑定兩份案
      發前甲○○筆跡資料均欠缺甲○○之簽名，無參考價值），要求原審法院補件
      ，而未為鑑定；另依上開國防部憲兵司令部刑事鑑識中心之鑑驗通知書，鑑驗
      結果第二點記載：「‧‧‧，另平日書寫字跡及台北銀行股份有限公司進口融
      資及委任承兌契約（含約定書）亦均無「甲○○」字樣，故無法比對」，堪認
      上開鑑定機關要求鑑定之文件，須為上訴人平日書寫「甲○○」之筆跡，始具
      參考價值而得進行鑑定。因此上訴人於本院準備程序時再提出其平日書寫之文
      書十五紙內容（見本院卷第三十五頁至第四十九頁），為上訴人平日練習英、
      日文所書寫之文字，且其中並無「甲○○」之簽名字跡，上訴人執此聲請向法
      務部調查局就上開文書與被上訴人提出保證書上之簽名鑑定是否相符，參諸上
      開法務部調查局之回函及國防部憲兵司令部刑事鑑識中心之鑑驗通知書，本院
      認上訴人此部分之證據聲請，無再為調查之必要。
（四）另被上訴人於原審又舉證人即當時辦理對保手續之承辦人員陳楊敏到院證稱：
      「（保證書上的對保是否你所經辦？是否親自見過被告甲○○？對保書上的簽
      名是否是被告甲○○親簽？對保的地址在何處？）都是被告甲○○親自簽名，
      都是在被告甲○○服務的公司耀鵬國際股份有限公司簽名的」（見原審卷第三
      十五頁），雖上訴人予以否認，並否認留存於中小企銀之印鑑卡、被上訴人提
      出保證書上之簽名為真正，然依據現行金融機構開戶之一般程序，中小企銀印
      鑑卡上之簽名，應認為上訴人所親簽，而被上訴人提出保證書上訴人之簽名，
      既經國防部憲兵司令部刑事鑑識中心鑑定與台灣中小企業銀行之簽名相符，而
      非僅為相似，應認被上訴人提出保證書上訴人之名字，為上訴人本人所親簽，
      且與證人陳楊敏之證述互核相符。系爭保證書上訴人之簽名及印章既為真正，
      上訴人顯為系爭融資墊款之連帶保證人，被上訴人主張即為可採，上訴人空言
      否認則無足採。
五、按（消費借貸之）借用人應於約定期限內，返還與借用物種類、品質、數量相同
    之物，未定返還期限者，借用人得隨時返還，貸與人亦得定一個月以上之相當期
    限，催告返還。民法第四百七十八條定有明文。又遲延之債務，以支付金錢為標
    的者，債權人得請求依法定利率計算之遲延利息。但約定利率較高者，仍從其約
    定利率。當事人得約定債務人不履行債務時，應支付違約金。同法第二百三十三
    條第一項、第二百五十條第一項亦分別明定。又連帶保證者，乃保證人與主債務
    人連帶負債務履行責任之保證，具有連帶債務之性質。又保證債務，除契約另有
    訂定外，包含主債務之利息、違約金、損害賠償及其他從屬於主債務之負擔；另
    連帶債務之債權人，得對債務人中之一人或數人，同時或先後請求全部或一部之
    給付，民法第七百三十九條、第七百四十條、第二百七十三條第一項分別定有明
    文。查，訴外人耀鵬公司尚積欠被上訴人本金三百五十一萬三千六百六十五元，
    及如判決附表一所示之利息、違約金未清償，上訴人甲○○既為耀鵬公司之連帶
    保證人，自應就耀鵬公司上開借款負連帶清償之責。
六、從而，被上訴人依連帶保證契約請求上訴人給付借款三百五十一萬三千六百六十
    五元，及如判決附表一所示之利息、違約金為有理由，應予准許，原審判命上訴
    人如數給付，於法並無不合。上訴意旨指摘原判決不當，求予廢棄改判，為無理
    由，應予駁回其上訴。
七、本件事証已臻明確，兩造其餘攻擊防禦方法及未經援用之証據，經審酌後認與判
    決結果不生影響，爰不逐一論述，附此敘明。
據上論結，本件上訴為無理由，依民事訴訟法第四百四十九條第一項、第七十八條，
判決如主文。
中      華      民      國    九十二    年      五      月    二十一    日
                                  民事第四庭
                                      審判長法  官  李  瓊  蔭
                                            法  官  楊  豐  卿
                                            法  官  張      蘭
右正本係照原本作成。
如不服本判決，應於收受送達後二十日內向本院提出上訴書狀，其未表明上訴理由者
，應於提出上訴後二十日內向本院補提理由書狀（均須按他造當事人之人數附繕本）
上訴時應提出委任律師或具有律師資格之人之委任狀；委任有律師資格者，另應附具
律師資格證書及釋明委任人與受任人有民事訴訟法第四百六十六條之一第一項但書或
第二項（詳附註）所定關係之釋明文書影本。
中      華      民      國    九十二    年      五      月    二十二    日
                                            書記官  應  瑞  霞
附註：
民事訴訟法第四百六十六條之一（第一項、第二項）：
對於第二審判決上訴，上訴人應委任律師為訴訟代理人。但上訴人或其他法定代理人
具有律師資格者，不在此限。
上訴人之配偶、三親等內之血親、二親等內之姻親，或上訴人為法人、中央或地方機
關時，其所屬專任人員具有律師資格並經法院認為適當者，亦得為第三審訴訟代理人
。


司法院資訊處製作；財團法人民間司法改革基金會備份。
